【裁判字號】    98,婚,404
【裁判日期】    981130
【裁判案由】    確認婚姻關係不存在
【裁判全文】
臺灣嘉義地方法院民事判決               98年度婚字第404號
原      告  乙○○
訴訟代理人  汪玉蓮律師
被      告  甲○○
                        2
上列當事人間請求確認婚姻關係不存在事件，於民國98年11月17
日言詞辯論終結，本院判決如下：
    主  文
確認原告與被告間之婚姻關係不存在。
訴訟費用由被告負擔。
    事  實
甲、原告方面：
壹、聲明：確認原告與被告間之婚姻關係不成立。
貳、陳述：
    原告與被告於民國96年間相識交往，原告並因而懷孕，為腹
    中胎兒之名分及將來得正常發展，兩造於未舉行結婚儀式之
    情形下，於96年12月17日前往太保市戶政事務所辦理結婚登
    記，當時並未舉行任何公開之結婚儀式，亦無證人在場見證
    。為此，原告爰依修正施行前之民法第982 條及988 條第1
    項之規定，訴請判決如訴之聲明。
參、證據：提出兩造戶籍謄本一份。
乙、被告方面：
壹、聲明：同意原告之聲明。
貳、陳述：原告所述是事實。
參、證據：被告未提出證據資料。
    理  由
一、按確認之訴非原告有即受確認判決之法律上利益者，不得提
    起。所謂即受確認判決之法律上利益，係指法律關係之存否
    不明確，原告主觀上認其在法律上之地位有不安之狀態存在
    ，且此種不安之狀態，能以確認判決將之除去者而言（最高
    法院52年度台上字第1240號判例意旨參照）。經查，本件依
    據卷附兩造戶籍謄本記載，原告與被告係夫妻關係，惟原告
    主張兩造於96年間相識交往，原告並因而懷孕，為腹中胎兒
    之名分及將來得正常發展，兩造於未舉行結婚儀式之情形下
    ，於96年12月17日前往太保市戶政事務所辦理結婚登記，當
    時並未舉行任何公開之結婚儀式，亦無證人在場見證。因此
    ，兩造間之婚姻關係是否存在，因而陷於不明確，是原告有
    即受確認判決之法律上利益，其起訴請求判決確認，於法尚
    無不合，合先敘明。
二、第按，關於親屬之事件，在民法親屬編施行前發生者，除民
    法親屬編施行法有特別規定外，不適用民法親屬編之規定；
    其在修正前發生者，除民法親屬編施行法有特別規定外，亦
    不適用修正後之規定。民法親屬編施行法第1 條定有明文。
    次按，中華民國九十六年五月四日修正之民法第九百八十二
    條之規定，自公布後一年施行。民法親屬編施行法第4 條之
    1 第1 項亦有明文規定。又查，96年05月04日修正前之民法
    第982 條第1 項規定：結婚，應有公開儀式及二人以上之證
    人；第988 條第1 款規定：結婚，不具備第九百八十二條第
    一項之方式者，無效。而關於民法第982 條結婚形式要件之
    規定，既無溯及既往之特別規定，本件原應適用民法修正前
    第982 條第1 項及第988 條第1 款規定，亦即結婚，應有公
    開儀式及二人以上之證人，否則無效。惟另查，婚姻無效之
    訴與婚姻不成立之訴不同，此觀民事訴訟法第568 條第1 項
    規定自明。經查，本件兩造根本未依96年05月04日修正前之
    民法第982 條第1 項規定舉行公開儀式，亦即無結婚之事實
    ，僅在戶籍上為結婚之登記，而有婚姻之形式，此業據被告
    於98年11月17日言詞辯論時到庭陳述屬實無訛。而理論上，
    法律行為必須成立後，才有是否無效之問題，如未具備公開
    結婚儀式，即屬無結婚行為，欠缺法律行為之特定成立要件
    ，婚姻根本不成立，是核兩造上述情形，應係屬婚姻不成立
    ，與結婚而不具備修正前民法第982 條第1 項之方式應為無
    效者不同。本件兩造雖辦理結婚登記，惟既無踐行公開儀式
    ，依上述說明，兩造間婚姻關係應未成立而不存在，從而，
    原告以兩造未踐行結婚公開儀式逕辦理結婚登記，訴請確認
    兩造間婚姻關係不成立而不存在，為有理由，應予准許。
三、據上論結，本件原告之訴為有理由，依民事訴訟法第78條，
    判決如主文。
中    華    民    國    98    年    11    月    30    日
                        家事法庭法  官  呂仲玉
以上正本係照原本作成。
如對本判決上訴，須於判決送達後20日之不變期間內，向本院提
出上訴狀。
中    華    民    國    98    年    11    月    30    日
                                書記官  李靜華


司法院資訊處製作；財團法人民間司法改革基金會備份。
